臺灣臺北地方法院民事判決　　　　　　　94年度訴字第3908號
原　　　告　臺北縣政府
法定代理人　乙○○
訴訟代理人　甲○○
被　　　告　丙○○
訴訟代理人　丁○○
當事人間請求給付租金等事件，經本院於中華民國九十四年十一
月二十二日言詞辯論終結，判決如下：
    主      文
被告應將坐落台北市○○區○○段一小段九八四之一地號土地上
，面積四十二平方公尺，如附圖所示地上物拆除後，將土地返還
原告。
被告應給付原告新台幣陸拾貳萬仟捌佰柒拾捌元，及自民國九
十四年八月九日起至清償日止，按年息百分之五計算之利息。
被告應自民國九十四年六月十日起至返還如主文第一項所示土地
予原告之日止，按月給付原告新台幣捌仟肆佰捌拾柒元。
訴訟費用由被告負擔。
本判決第一項，於原告以新台幣壹佰壹拾陸萬元為被告供擔保後
，得假執行。
本判決第二項，於原告以新台幣貳拾壹萬元為被告供擔保後，得
假執行。
    事實及理由
一、原告主張：被告自民國85年7月1日起未經原告同意，無權占
    有原告所有坐落台北市○○區○○段一小段984之1地號土地
    （原文山區○○段○○段999地號），起初占用面積為39.55
    平方公尺，之後則為42平方公尺（下稱系爭土地），擅自搭
    建違章建築，原告自得依民法第七百六十七條前段規定請求
    被告騰空、拆除地上物並返還土地。又被告占有系爭土地妨
    害原告所有權之行使，為無法律上原因受有利益，故應依民
    法第一百七十九條規定返還原告相當於租金之不當得利，以
    系爭土地公告地價年息5﹪計算，原告自85年 7月1日起至94
    年6月9日止所受損害為新台幣（下同）623,878 元（計算式
    詳如附表），另被告尚應自94年 6月10日起按月給付原告相
    當於租金之不當得利 8,487元。為此本於所有物返還請求權
    、不當得利之法律關係，起訴請求被告拆除地上物將系爭土
    地返還原告，並給付相當於租金之不當得利等語。並聲明：
  (一)被告應將坐落台北市○○區○○段一小段984之1地號土地上
    ，面積42平方公尺，如附圖所示地上物拆除後，將土地返還
    原告。
  (二)被告應給付原告623,878元，及自94年6月10日準備書狀繕本
    送達翌日起至清償日止，按年息5﹪計算之利息。
  (三)被告應自94年 6月10日起至返還聲明第一項所示土地予原告
    時止，按月給付原告8,487元。
  (四)第一、二項部分，願供擔保以代釋明，請准宣告假執行。
二、被告則以：其為一名年老榮民，附圖所示地上物係由其在73
    年間自訴外人盧日海處買受而為其所占有使用，但現在並無
    資力給付相當於租金之不當得利，期能准許分期返還等語，
    資為抗辯。並聲明：原告之訴及假執行之聲請均駁回。
三、兩造不爭執之事實：
    原告主張被告自85年7月1日起即占有使用其所有系爭土地，
    起初占用面積為 39.55平方公尺，之後則為42平方公尺之事
    實，業據其提出土地登記謄本、土地複丈成果圖為證（見本
    院卷第11、12頁），被告對於其為前述地上物之所有權人，
    現仍占有該地上物及系爭土地等情均不爭執（見本院94年 9
    月6日言詞辯論筆錄），且經本院於同年9月22日至現場勘驗
    屬實，製有勘驗筆錄可參，復依原告聲請囑託台北市古亭地
    政事務所測量綦詳，有土地複丈成果圖在卷足佐（見本院卷
    第19至24頁），自堪信為真實。
四、原告另主張被告為無權占有系爭土地，其得依民法第七百六
    十七條前段規定請求被告拆除地上物並返還土地，及依同法
    第一百七十九條規定請求被告返還占有土地所受利益等語。
    雖被告以前開情詞置辯，但查：
  (一)按所有人對於無權占有或侵奪其所有物者，得請求返還之，
    民法第七百六十七條前段定有明文。所謂無權占有，係指占
    有人於所有人行使請求權時，無正當之權利而占有其物，或
    雖有占有之權利而其權利已歸於消滅等情形而言。
  (二)被告抗辯其係自盧日海處買受如附圖所示地上物所有權，雖
    提出建築改良物買賣所有權移轉契約書以佐（見本院卷第52
    、53頁），然此僅能證明被告對附圖所示地上物取得所有權
    一節，關於被告得以占有使用系爭土地之正當權源為何，就
    此尚未能得證。
  (三)此外，被告又未能證明其占有使用系爭土地係經原告同意，
    及其占有系爭土地之合法權源，自難認其係有權占有系爭土
    地。依首揭民法第七百六十七條前段規定，被告所有之附圖
    所示地上物占有使用原告所有之系爭土地，並無正當權源，
    自屬無權占有。原告請求被告將附圖所示地上物拆除，並將
    土地返還予伊，洵屬有據。
五、次按「無法律上之原因而受利益，致他人受損害者，應返還
    其利益。」，民法第一百七十九條前段定有明文。又不當得
    利之受領人，如其所受利益依其性質或其他情形不能返還者
    ，應償還其價額，亦為同法第一百八十一條但書所明定者。
    再者，無權占有他人土地，可能獲得相當於租金之利益，此
    為社會通常之觀念，最高法院六十一年台上字第一六九五號
    判例可資參照。再參酌最高法院六十八年台上字第三零七一
    號判例意旨，可知基地租金之數額，除以基地申報地價為基
    礎外，尚須斟酌基地之位置，工商業繁榮之程度，占有人利
    用基地之經濟價值及所受利益等項，並與鄰地租金相比較，
    以為決定。
  (一)被告所有之如附圖所示地上物既然無權占有系爭土地，故為
    無法律上原因，致原告未能利用土地受有損害，原告自得依
    不當得利之法律關係，請求被告返還其所受利益予原告；另
    被告所受利益係使用土地，此一利益依其性質顯難以原狀（
    即系爭土地於被告占用期間之使用利益）返還，揆諸前揭規
    定，自應償還其價額。
  (二)其次所應審究者厥為被告無權占有系爭土地致原告受有損害
    ，其所應償還之價額為何：
  1.按城市房屋之租金，以不超過土地及其建築物申報總價年息
    百分之十為限，土地法第九十七條第一項定有明文。又依平
    均地權條例施行細則第二十一條規定，公有土地以各該宗土
    地之公告地價為申報地價，免予申報。經查，被告所占用之
    系爭土地位於台北市○○區○○路三段及秀明路一段間之相
    鄰道路，面對久康公園，附近土地狀況乃大多供住宅使用，
    距離文山區行政中心開車約需三至五分鐘，步行則需時二十
    餘分鐘，生活機能尚可，上情亦經本院至現場勘驗綦詳（見
    本院94年 9月22日勘驗筆錄，卷第20頁），另有原告提出之
    文山區街道圖、現場照片在卷可稽（見本院卷第28至39頁）
    ，並為兩造所不爭執。綜此足認系爭土地鄰近位置大抵為住
    宅區域、交通尚稱便利、生活機能尚可。準此，原告請求按
    土地申報地價即公告地價年息 5﹪計算不當得利，堪認為合
    理適當。
  2.又原告主張被告自85年7月1日起無權占有系爭土地，以申報
    地價即公告地價年息5﹪計算不當得利，迄至94年 6月9日止
    共計為 623,878元（計算詳如附表所示），應為可採。又依
    民法第二百二十九條第二項規定：「給付無確定期限者，債
    務人於債權人得請求給付時，經其催告而未為給付，自受催
    告時起，負遲延責任。其經債權人起訴而送達訴狀，或依督
    促程序送達支付命令，或為其他相類之行為者，與催告有同
    一之效力。」，故原告主張被告應自94年 6月10日準備書狀
    繕本送達翌日起負給付遲延責任（詳見本院94年9月6日言詞
    辯論筆錄），於法有據，而應准許。
  3.再者，原告請求被告自94年 6月10日起至返還系爭土地之日
    止，按月給付 8,487元（計算式為：土地公告地價48,501元
    ×42㎡×5﹪÷12＝8,487），依前開說明，原告以土地94年
    度公告地價年息 5﹪計算之不當得利，為有理由，自應准許
    。
  4.至於被告又以其目前並無資力給付不當得利，而請求准予分
    期償還乙節，依民事訴訟法第三百九十六條第一項規定：「
    判決所命之給付，其性質非長期間不能履行，或斟酌被告之
    境況，兼顧原告之利益，法院得於判決內定相當之履行期間
    或命分期給付。經原告同意者，亦同。」，原告並不同意被
    告分期給付不當得利，且被告已自陳其每月得領取生活補助
    費13,000餘元（見本院卷第51頁），斟酌上述情狀後，本院
    尚難准其分期給付之請求。
六、從而，原告為系爭土地所有權人，其依據民法第七百六十七
    條之規定，訴請被告將附圖所示地上物拆除且將土地返還原
    告，另依民法第一百七十九條規定，請求被告給付 623,878
    元，及自94年6月10日準備書狀繕本送達翌日即94年 8月9日
    起至清償日止，按年息5﹪計算之利息，並自94年6月10日起
    至返還系爭土地之日止，按月給付 8,487元，均有理由，應
    予准許。
七、本件為判決之基礎已臻明確，兩造其餘之陳述及所提其他證
    據，經本院斟酌後，認為均於判決之結果無影響，亦與本案
    之爭點無涉，自無庸逐一論述，併此敘明。
八、假執行之宣告：
    本件判決主文第一、二項部分，原告陳明願供擔保以代釋明
    聲請宣告假執行，核無不合，爰酌定相當擔保金額，准予宣
    告假執行。
九、結論：原告之訴為有理由，並依民事訴訟法第七十八條、第
    三百九十條第二項，判決如主文。
中　　華　　民　　國　　94　　年　　12　　月　　16　　日
                  民事第三庭  法  官  賴錦華
正本係照原本作成
如對本判決上訴，須於判決送達後廿日內向本院提出上訴狀
中　　華　　民　　國　　94　　年　　12　　月　　19　　日
                              書記官  林桂玉
